臺灣高等法院高雄分院民事判決　　　　　 100年度上字第20號
上　訴　人　李素真
訴訟代理人　李武訓
被上訴人　　張福裕
　　　　　　　　　　　　弄6號
被上訴人　　王田交通股份有限公司
法定代理人　王譽臻
共　　　同
訴訟代理人　李武軒
上列當事人間因損害賠償事件，上訴人對於民國99年12月24日臺
灣高雄地方法院99年度訴字第1284號第一審判決提起上訴及追加
之訴，本院於100 年5 月31日辯論終結，茲判決如下：
    主  文
上訴駁回。
上訴人追加之訴及該部分假執行之聲請均駁回。
第二審訴訟費用由上訴人負擔。
    事 實 及 理 由
一、上訴人主張：被上訴人張福裕於民國98年7 月4 日上午10時
    30分許，駕駛牌照號碼XJ-615號營業曳引車後拖掛牌照號碼
    WT-09 號營業用拖車（下稱系爭半聯結車），沿高雄縣鳳山
    市○○路由西往東方向行駛，途經鳳仁路234 號前，張福裕
    駕駛系爭半聯結車超越伊所騎乘自行車之際，系爭半聯結車
    之右側防捲桿擦撞伊上訴人自行車之左手把，伊人車倒地後
    ，致受有左手第5 掌骨骨折、左手肱骨遠端骨折、左手前臂
    腔室症候群、左脛骨撕裂性骨折併後十字韌帶損傷及左手背
    擦傷3 ×2.5 公分及第12胸椎壓迫性骨折等傷害，復追蹤治
    療「帕金森氏症、骨質疏鬆症、腰椎第1 節壓迫性骨折」等
    病症。扣除已受領保險給付後，上訴人因本件車禍事故尚受
    有支出醫療費用及就醫車資新臺幣（下同）150,000 元、住
    院期間及出院休養期間6 週之看護費用84,000元，並受有減
    少勞動能力損失499,395 元、工作損失2,280,960 元、休養
    後之看護費用2,494,800 元等財產上損害，及非財產上損害
    即精神慰撫金1,500,000 元，共計7,009,155 元。又張福裕
    受僱於被上訴人王田交通股份有限公司（下稱王田公司）執
    行職務時，發生本件車禍事故，爰依民法第184 條第1 項前
    段、第193 條第1 項、第195 條第1 項及第188 條第1 項等
    規定，訴請被上訴人連帶負損害賠償之責任。原審判決被上
    訴人應連帶給付上訴人374,325 元本息，駁回上訴人其餘之
    訴，上訴人不服提起上訴並擴張請求，聲明：(一)原判決不利
    於上訴人部分廢棄。(二)上開廢棄部分，被上訴人應再連帶給
    付上訴人新台幣8,823,003 元整並自起訴狀繕本送達翌日起
    至清償日止按年息5%計算之利息。被上訴人敗訴部分，未聲
    明不服，業已確定。
二、被上訴人張福裕、王田交通股份有限公司（以下稱王田公司
    ）則以：張福裕就本件車禍事故之發生，雖有過失，惟上訴
    人主張已支出醫療費用150,000 元，卻未提出任何單據，保
    險公司已據上訴人所提出之醫療費用單據賠付16,747元，且
    應剔除支出國術館部分之數額；及依上訴人之診斷書，並未
    有「胸椎壓迫性骨折」或「帕金森氏症、骨質疏鬆症、腰椎
    第1 節壓迫性骨折」等病症之傷害，自不符勞工保險殘廢給
    付標準表第56項「遺存顯著畸形」之規定，縱認上訴人符合
    該項第13級殘廢，其給付比例亦僅為5%。又上訴人為本件車
    禍事故之肇事主因，就事故之發生亦與有過失，且被上訴人
    事發後曾給付上訴人25,000元，上訴人並領取強制汽車責任
    保險給付60,172元（含上開16,747元），均應扣除；上訴人
    請求之精神慰撫金數額過高等語，資為抗辯。並聲明駁回上
    訴。
三、兩造間之不爭執事項：
  (一)張福裕受僱於王田公司，擔任營業曳引車之司機；本件車禍
    事故發生時，張福裕正駕駛王田公司所屬之系爭半聯結車。
  (二)上訴人住院期間及出院休養期間6 週之看護費用84,000元。
  (三)張福裕因本件車禍事故，涉犯業務過失傷害罪，經台灣高雄
    地方法院（下稱高雄地院）交通法庭於99年3 月31日以99年
    度審交簡字第1754號刑事簡易判決，處拘役55日；檢察官提
    起上訴後，嗣經高雄地院院交通法庭於99年6 月29日以99年
    度交簡上字第119 號刑事判決，駁回上訴確定在案。
  (四)上訴人曾收受被上訴人所付25,000元，暨受領強制汽車責任
    保險給付60,172元（含醫療費用共計15,247元、交通費用
    7,425 元及看護費用36,000元），均未自請求數額內扣除。
  (五)如認上訴人因本件車禍事故確實受有勞動能力減損者，同意
    以基本工資每月17,280元為計算基準。
  (六)如認上訴人因本件車禍事故確實受有工作損失者，同意計算
    至上訴人年滿65歲。
  (七)如認上訴人因本件車禍事故確實受有休養後之看護費用之損
    害者，同意專人看護費用每月18,900元。
四、本件原審判決張福裕就本件車禍事故之發生有未注意車前狀
    況及兩車併行間隔之過失，上訴人並無過失，張福裕受雇於
    王田公司，王田公司應與張福裕連帶對上訴人負損害賠償責
    任部分，張福裕及王田公司並未上訴，本院對於該部分事實
    及法律上意見與原審判決認定相同，依民事訴訟法第454 條
    第2 項，予以引用。是以，本件兩造間之爭點厥為︰(一)上訴
    人因本件車禍事故所受之傷害為何？(二)上訴人因本件車禍事
    故得請求賠償之金額為何？爰析述如下：
  (一)上訴人因本件車禍事故所受之傷害為何？
  1.上訴人雖主張：其因本件車禍事故受有：(一)左手第5 掌骨骨
    折、左手肱骨遠端骨折、左手前臂腔室症候群、左脛骨撕裂
    性骨折併後十字韌帶損傷及左手背擦傷3 ×2.5 公分；(二)第
    12胸椎壓迫性骨折及(三)帕金森氏症、骨質疏鬆症、腰椎第1
    節壓迫性骨折等傷害，提出診療日期分別為98年7 月30日及
    99年3 月19日、99年8 月3 日、100 年2 月11日、100 年3
    月17日之診斷證明書5 份為證（原審附民卷5 、6 頁及本院
    卷55至58頁），被上訴人否認前述(二)(三)部分之傷害為車禍事
    故所造成。經查：上訴人因本件車禍事故發生而當場倒地受
    傷，經送長庚醫療財團法人高雄長庚紀念醫院（下稱高雄長
    庚醫院）急救，依該醫院檢附病歷資料函覆：據病歷所載，
    上訴人98年7 月4 日至本院急診、住院之診斷為左手第5 掌
    骨骨折、左手肱骨骨折、左手臂腔室症候群、左脛骨撕裂性
    骨折、十字韌帶損傷及多處擦傷，經治療後於同年月21日出
    院等語，有該院99年7 月28日(99)長庚院高字第954256號函
    暨病歷資料足憑（原審卷宗96至213 頁）。足認本件車禍事
    故當時上訴人僅受有前述(一)部分之傷害，並無前述(二)、(三)部
    分之傷害甚明。
  2.至上訴人主張受有(二)第12胸椎壓迫性骨折部分，長庚醫院前
    函說明：病患（指上訴人）97年9 月16日於本院之X-ray 檢
    查結果顯示其有第12胸椎壓迫性骨折情形等語，顯見上訴人
    早於本件車禍事故發生前之97年9 月16日，即已經由X-RAY
    檢查結果發現有該傷害存在，誠難認上訴人所受第12胸椎壓
    迫性骨折部分，係因本件車禍事故所致。是故，上訴人因患
    有第12胸椎壓迫性骨折病症，而在阮綜合醫療社團法人阮綜
    合醫院（下稱阮綜合醫院）治療，暨99年3 月19日在高雄長
    庚醫院治療（見附民卷宗第7 頁）乙節，即應認與本件車禍
    事故無涉。
  3.上訴人固提出99年8 月3 日診斷證明書證明受有(三)帕金森氏
    症、骨質疏鬆症、腰椎第1 節壓迫性骨折等傷害，然該診斷
    證明書記載，上訴人所患前揭病症，係於99年7 月5 日入院
    治療，並於同年月21日由高雄長庚醫院放射科施行椎體成型
    術，同年月24日出院，續由門診追蹤治療等語，該院並說明
    ：就醫學而言，巴金森症候群之發病原因眾多，包含退化性
    腦部疾病、腦部傷害、腦中風、腦炎、腦腫瘤、免疫性疾病
    或藥物影響..等因素均可能引起巴金森症候群；而據病歷所
    載，李女士（即上訴人）98年7 月4 日至本院急診、住院之
    診斷為左手掌骨折併左手肢腔室症候群，經治療後於同年月
    21日出院，依病患當時病情研判，其住院期間並無主訴頭部
    症狀，評估其上述病症應不會導致巴金森氏症發生，惟此仍
    應依病患實際病情為準；另查病患上開就診期間並無接受頭
    部影像學檢查等語，有該院99年11月23日（99）長庚院高字
    第9B1544號函可稽（原審卷282 至376 頁）。詳細說明巴金
    森症候群發生原因及該病與上訴人車禍受有(一)部分傷害無關
    。上訴人雖主張本件車禍住院期間，有主述頭部症狀、及腰
    椎也抬不起來云云，核與高雄長庚醫院檢附之病歷及護理紀
    錄單並無該部分記載，不能證明其所述為實。且(三)部分症狀
    係於99年7 月5 日進入高雄長庚醫院治療，距離本件車禍事
    故已相距1 年，上訴人既無法提出其他積極證據證明(三)部分
    症狀與本件車禍事故間有何相當之因果關係存在，實難僅憑
    高雄長庚醫院腦神經外科醫師於99年8 月3 日出具之診斷證
    明書，遽認上訴人所患此部分病症乃本件車禍事故受傷之範
    圍至明。
  (二)上訴人因本件車禍事故而支出之醫療費用損失，應為若干？
  1.查上訴人因本件車禍事故所受傷害為：左手第5 掌骨骨折、
    左手肱骨遠端骨折、左手前臂腔室症候群、左脛骨撕裂性骨
    折併後十字韌帶損傷及多處擦傷，悉如前述。有關因本件車
    禍事故而受有支出醫療費用部分，自應以治療此部分傷害為
    限。基此，上訴人因患有第12胸椎壓迫性骨折病症而在阮綜
    合醫院治療之醫療費用8,932 元及支出背架7000元部分，雖
    提出收據7 張為憑（原審卷234 頁之證物袋內，70、71頁3
    章與證物袋之單據為重複者），殊非上訴人因本件車禍事故
    所受之損害甚明。
  2.又依上訴人提出自98年7 月30日起至99年8 月30日止，在高
    雄長庚醫院所支出醫療費用繳費證明2 份（原審卷242 至24
    6 頁），共計為58,744元，除其中於99年7 月5 日至99年7
    月24日支出醫療費用8,341 及6,870 元，依其就醫日期觀之
    ，應屬治療巴金森症所支出，應予扣除外，其餘43,533元應
    堪認定係醫療所必要之支出。至於上訴人所提出在高雄長庚
    醫院之就診單據共82張（原審卷61至69、73至80、82至84、
    88至91、95、234 頁之證物袋內），均與該2 份醫療費用繳
    費證明所載重複，自不得請求。另上訴人先後於99年8 月26
    日、9 月15日、16日、27日支出醫療費用440 元、300 元、
    440 元、610 元（150 元、460 元等2 筆），合計1790元等
    情，此有上訴人提出高雄長庚醫院醫療費用收據附卷（原審
    卷234 頁證物袋內）足憑，被上訴人對於原審認定應給付該
    部分款項，並未爭執。綜上合計45,323元。
  3.至於上訴人另在同安國術損傷整復所整復費用部分，雖提出
    相關收據（原審卷88頁、93頁、234 頁證物袋內）為證，惟
    為被上訴人所否認，上訴人不能證明此部分係因本件車禍事
    故受傷之治療或復健所必要。故上訴人此部分支出費用，委
    難認係必要費用之支出。
  4.其次，上訴人先後於98年7 月21日、7 月27日、8 月11日支
    出醫療用品口腔棉棒、紗布墊、生理食鹽水、紙膠、3X3 紗
    布、紙膠及棉花棒等，分別為135 元、90元及115 元，有免
    用統一發票收據在卷（原審卷92頁、95頁），核屬治療因本
    件車禍事故受傷所必要；再者，上訴人提出98年10月13日醫
    療用品530 元之統一發票（原審卷60頁），應屬治療本件車
    禍事故所受傷害所必要之支出，以上合計870 元。
  5.綜上，上訴人因本件車禍事故受傷而受有支出醫療費用共計
    46,193元（即前揭2.項及4.項金額）。
  (三)上訴人因本件車禍事故所受支出之就醫交通費用損失，應為
    若干？上訴人主張因本件車禍事故受傷而支出就醫交通費用
    損失部分16,385元，雖曾提出相關單據為證，惟，(1)其中有
    部分單據未填載乘車日期、時間（原審卷56頁、86頁、87頁
    、94頁、234 頁證物袋內），致無從稽考是否為治療本件車
    禍事故受傷所支出之交通費用，該部分金額為1,665 元；(2)
    98年1 月14日支出250 元部分，日期在本件車禍發生之前，
    顯與本件車禍事故無關（原審卷81頁）；(3)有部分交通費用
    支出之日期，並未有相關之就醫紀錄（98年12月4 日支出交
    通費用145 元，原審卷57頁；99年1 月12日支出交通費用25
    0 元、99年1 月17日支出交通費用110 元，原審卷86頁；99
    年1 月8 日支出交通費用共350 元、99年1 月15日支出交通
    費用115 元，原審卷87頁；98年8 月支出仁美至光復路派出
    所交通費用220 元、98年8 月16日支出交通費用700 元、98
    年9 月10日支出交通費用360 元，原審卷92頁；98年8 月13
    日支出仁美至左營之交通費用700 元、98年8 月18日支出交
    通費用200 元、98年9 月14日支出交通費用350 元，原審卷
    94頁；98年8 月14日支出交通費用215 元、98年10月7 日支
    出交通費用150 元，原審卷95頁），合計3,865 元。上訴人
    請求金額扣除前揭不應准許部分(1)至(3)金額，合計為10,605
    元。
  (四)上訴人於出院休養後，其所受看護費用之損失，與本件車禍
    事故間，是否具有相當之因果關係？
  1.查上訴人於出院休養6 週內均須他人全日看護，出院後應休
    養3 至4 個月，始可回復工作等情，業據高雄長庚醫院於99
    年7 月28日以(99)長庚院高字第954256號函暨檢附病歷資料
    說明在卷（原審卷96頁），足徵上訴人於出院休養6 週內須
    他人全日看護，其後2.5 個月仍應休養，但無須他人全日看
    護；經審視上訴人上開病歷資料以觀，此2.5 個月之休養期
    間，宜由他人半日看護即可。至上訴人主張其為重度肢障，
    需專人全日看護20年云云，雖提出勞工保險失能診斷書及鳥
    松區華美里辦公處證明書各一份為證（本院卷53、54、111
    頁），惟該診斷書「診斷失能之傷病名稱」欄記載「巴金森
    症候群」等語，不能證明係因本件車禍事故所造成，業如前
    述。至里長證明書雖記載上訴人因本件車禍致重度肢障（如
    身心障礙手冊影本），現躺臥在床上，無訛。未發生車禍前
    ，行動健全無訛等語，然里長並非醫療專業人士，所稱「因
    本件車禍致重度肢障」顯然無據，並無足採。綜上，則其請
    求超過4 個月看護期間，並無理由，應予駁回。
  2.從而，上訴人得請求之看護費用，依兩造不爭執之上訴人住
    院期間及出院休養期間6 週之看護費用84,000元及專人看護
    費用每月18,900元計算，顯見上訴人此2.5 個月休養期間，
    仍受有23,625元之看護費用損失（計算式：18,900×2.5 ÷
    2 ＝23,625）。二者合計107,625 元。逾此範圍之請求，則
    屬無據，不應准許。
  (五)上訴人是否因本件車禍事故之發生而受有勞動能力減損之情
    形？如有，應為若干？
  1.查上訴人於99年4 月30日最後一次至高雄長庚醫院骨科就診
    之病情研判，其病症並未達勞工保險失能給付標準表第56項
    「其他軀幹骨畸形障害」之程度等情，亦據高雄長庚醫院於
    99年7 月28日以(99)長庚院高字第954256號函暨檢附病歷資
    料說明綦詳（原審卷96頁）。
  2.準此以解，上訴人並未因本件車禍事故而受有勞動能力減損
    之情事。其該部分請求，應全部駁回。
  (六)上訴人是否因本件車禍事故之發生而受有工作損失？如有，
    應為若干？
  1.查上訴人因本件車禍事故發生受傷，自98年7 月4 日車禍當
    日住院治療至同年21日出院，出院後4 個月始可回復工作等
    情，詳如前述，足徵上訴人確因本件車禍事故而受有工作損
    失達4 個月又18日，應堪認定。
  2.是以，依兩造前揭不爭執事項所示，兩造同意按基本工資即
    每月17,280元計算，故上訴人所受工作損失共計79,488 元
    【計算式：17,280×（4+18/30 ）＝79,488】。逾此範圍之
    請求，則屬無據，不應准許。
  (七)上訴人因本件車禍事故所受非財產上損害即精神慰撫金，其
    數額應以若干為適當？
  1.按慰撫金之賠償須以人格權遭遇侵害，使精神上受有痛苦為
    必要，其核給之標準固與財產上損害之計算不同，然非不可
    斟酌雙方身分資力與加害程度，及其他各種情形核定相當之
    數額，最高法院51年臺上字第223 號著有判例要旨可資參照
    。
  2.上訴人主張因本件車禍事故受有身體及精神上極大痛苦，故
    請求1,500,000 元精神慰撫金等情，為被上訴人辯以請求數
    額過高等語。查張福裕因過失駕駛行為，致上訴人受有「左
    手第5 掌骨骨折、左手肱骨遠端骨折、左手前臂腔室症候群
    、左脛骨撕裂性骨折併後十字韌帶損傷及多處擦傷」等傷害
    ，堪認上訴人所受之精神上痛苦非輕，並審酌上訴人為高職
    畢業，平日販賣紅豆餅，每月平均收入約21,000元至22,000
    元，97年度有股利所得共15,504元，投資財產共222,610 元
    （有稅務電子閘門財產所得調件明細表可證，原審卷16至20
    頁）；張福裕為國中畢業，目前受僱於王田公司，擔任營業
    車司機，98年度薪資所得共199,920 元，97年度尚有財產交
    易所得共4,300 元，名下無任何財產（見稅務電子閘門財產
    所得調件明細表，原審卷29頁）等情，因認上訴人請求之精
    神慰撫金以200,000 元（原審判決第11頁第20、21行誤繕為
    30萬元，業經原審裁定更正更正為20萬元）為適當，逾此數
    額，尚嫌過高，即屬無據。
  (八)職是，上訴人因本件車禍事故所受損害，即支出醫療費用（
    含醫療用品費用）46,193元、就醫交通費用10,605元，住院
    期間及出院休養期間6 週之看護費用84,000元，工作損失79
    ,488元、休養後之看護費用23,625元等財產上損害，及非財
    產上損害即精神慰撫金200,000 元，共計443,911 元。
  (九)復以，上訴人已受領強制汽車保險給付60,172元（含醫療費
    用15,247元、交通費用7,425 元及看護費用36,000元），但
    其中醫療費用除第2 項至第7 項、第20項、第25項外金額共
    13,777元及交通費用7,425 元及看護費用36,000元，合計57
    ,202元，上訴人已於前述款項中請求，而依強制汽車責任保
    險法第32條規定，保險人依該法規定給付之保險金，視為加
    害人或被保險人損害賠償之一部分，加害人或被保險人受賠
    償請求時，得扣除之，是上訴人主張前開各該賠償金額尚應
    扣除57,202元，故上訴人得向被上訴人請求之損害賠償額共
    計為386,709 元（計算式︰443,911 －57,202＝386,709 ）
    ；又被上訴人於本案訴訟繫屬前，曾暫給付上訴人25,000元
    醫藥費用，亦應扣除，故上訴人得向被上訴人請求之損害賠
    償額應再扣除25,000元，即361,709 元。
五、綜上所述，上訴人因張福裕駕駛系爭半聯結車時，疏未注意
    車前狀況及兩車併行之間隔，亦未隨時採取安全措施，致上
    訴人受傷：而張福裕既受僱於王田公司，王田公司既未盡選
    任、監督之注意，故被上訴人應連帶賠償上訴人所受財產上
    暨非財產上之損害，共計361,709 元。原審判決被上訴人應
    依侵權行為之法律關係連帶給付上訴人374,325 元，及自起
    訴狀繕本送達翌日即99年4 月3 日起清償日止，按週年利率
    5%計算之遲延利息，其金額雖較前述被上訴人應給付之金額
    為高，但未據被上訴人提起上訴，業已確定，業如前述，則
    被上訴人自仍應如數給付。至於上訴人請求逾此範圍部分，
    並無理由，應予駁回。原審就此部分為上訴人敗訴之判決，
    並駁回其假執行之聲請，並無不合。上訴意旨求予廢棄改判
    ，為無理由，應予駁回。被上訴人追加之訴部分亦無理由，
    該部分假執行之聲請，亦失所附麗，併予駁回。
六、據上論結：本件上訴及追加之訴均為無理由，依民事訴訟法
    第449 條第1 項、第78條，判決如主文。
中    華    民    國  100     年    6     月    14    日
                            民事第五庭
                                審判長法官 簡色嬌
                                法      官 林紀元
                                法      官 陳真真
以上正本證明與原本無異。
如對本判決上訴，須於判決送達後20日內向本院提出上訴狀，其
未表明上訴理由者，應於上訴後20日內向本院提出上訴理由書（
均須按他造當事人之人數附繕本）。上訴時應提出委任律師或具
有律師資格之人之委任狀，並依附註條文規定辦理。如委任律師
提起上訴者，應一併繳納上訴審裁判費。
中    華    民    國  100     年    6     月    15    日
                                書  記  官 陳金卿
附註：
民事訴訟法第466 條之1 ：
對於第二審判決上訴，上訴人應委任律師為訴訟代理人，但上訴
人或其法定代理人具有律師資格者，不在此限。
上訴人之配偶、三親等內之血親、二親等內之姻親，或上訴人為
法人、中央或地方機關時，其所屬專任人員具有律師資格並經法
院認適當者，亦得為第三審訴訟代理人。
第1 項但書及第2 項情形，應於提起上訴或委任時釋明之。